【裁判字號】    89,上易,135
【裁判日期】    890815
【裁判案由】    分割共有物
【裁判全文】
臺灣高等法院民事判決  八十九年度上易字第一三五號
      上  訴  人  己○○
                  甲○○
      共      同
      訴訟代理人  王子桐      .
                              .
      上  訴  人  戊○○      .
                  乙○○      .
                  丙○○      .
                  丁○○      .
      被  上訴人  庚○○      .
      訴訟代理人  蕭伍榮律師
右當事人間分割共有物事件，上訴人對於中華民國八十九年一月十四日臺灣宜蘭地方
法院八十七年度訴字第二七八號第一審判決提起上訴，本院判決如左：
    主    文
原判決第三項關於分割坐落宜蘭縣宜蘭市○○段乾門小段二四三之一地號土地部分，
與訴訟費用之裁判除確定部分外，均廢棄。
兩造共有坐落宜蘭縣宜蘭市○○段乾門小段二四三之一地號，面積貳貳貳平方公尺土
地，如附圖所示Ｆ部分面積陸肆點柒伍平方公尺土地由被上訴人所有；Ｇ部分面積玖
貳點伍零平方公尺土地由上訴人己○○、甲○○共有，應有部分各二分之一；Ｉ部分
面積肆零點肆捌平方公尺土地由上訴人丙○○所有；Ｊ部分面積捌點零玖平方公尺土
地由上訴人戊○○所有；Ｋ部分面積捌點零玖平方公尺土地由上訴人乙○○所有；Ｌ
部分面積捌點零玖平方公尺土地由上訴人丁○○所有。
第一、二審訴訟費用除確定部分外，由被上訴人負擔二四分之七，由上訴人己○○、
甲○○各負擔二四分之五，由上訴人戊○○、乙○○、丁○○負擔六四分之七，餘由
上訴人丙○○負擔，
    事    實
甲、上訴人方面：
壹、戊○○、乙○○、丙○○、丁○○始終未於準備程序及言詞辯論期日到場，亦未
    提出書狀作何聲明或陳述。
貳、己○○、甲○○部分：
一、聲明：如主文第一、二項所示。
二、陳述：除與原判決記載相同者外，補稱略以：
  (一)上訴人之曾祖母與被上訴人之祖母原為鄰居，於民國三十六年共同購買宜蘭市○
    ○段乾門小段二四三之一號土地，並劃分各自購買範圍及位置建造房屋，並於民
    國四十年再改建如現狀，宜闌市○○街五號房屋係上訴人甲○○及曾美琴所共有
    ，甲○○是曾美琴之子，曾美琴是己○○姑姑。該屋現由上訴人己○○及其父居
    住，該屋面臨宜蘭市○○街，原審判決之分割方案，使上訴人所有之慶和街五號
    房屋勢必拆除。
  (二)系爭土地於宜蘭市○○街五號與三號房屋間之空地，係被上訴人戊○○、乙○○
    、丙○○、丁○○等共有人留設之空地，並非供公眾使用之巷道，而上訴人之房
    屋臨宜蘭市○○街，無須由該空地出入，原審所為之分割方案，將使上訴人分配
    之土地成為畸零地，顯未兼顧公平原則。
三、證據：援用原審提出者外，補提：照片二張、建物位置圖一件、土地及地籍圖謄
    本三份、建物登記簿謄本一件、宜蘭縣稅捐稽徵處房屋稅籍證明二件、己○○戶
    籍謄本一件。
乙、被上訴人方面：
一、聲明：上訴駁回。
二、陳述：除與原判決記載相同者外，補稱略以：
  (一)宜蘭市○○街三號房屋，係位於系爭二四三之一及二四二之一地號土地上，為被
    上訴人及上訴人戊○○、乙○○、丙○○、丁○○所共有，現無人居住，長有雜
    草，不堪使用。
  (二)上訴人甲○○及曾果偉之訴訟代理人王子桐之妻曾美琴於原審代理訴訟時，對原
    審囑託宜蘭地政事務所就系爭二四三之一地號上之建物即宜蘭市○○街五號之位
    置及使用面積為一三一平方公尺之成果圖並無意見，況曾美琴同為該建物共有人
    之一，且於測量時在場，該測量圖應屬真實。惟上訴人訴訟代理人卻反稱該建物
    僅占用系爭二四三之一地號土地八七．八四平方公尺，而鈞院再次測量之結果卻
    為八五．七四平方公尺，已然不符，顯然上訴人訴訟代理人之主張及鈞院再次囑
    託測量結果，均有疑義。
  (三)依宜蘭地政事務所函覆鈞院以坐落宜蘭市○○段乾門小段二四三之一地號土地上
    之建物  (即五二０建號)，係三十九年九月一日辦理第一次登記，僅為填報登記
    而無實測「建物測量成果圖」，則系爭五二０建號建物，既無建物測量成果圖，
    顯為恣意非法占用系爭土地而建造，則上訴人應舉證系爭五二０建號面積三九．
    四０平方公尺，究係位於何處？上訴人豈可以非法占用系爭土地數十年為由，遂
    以目前該建物坐落之現況而據有利之形勢而為分割之主張？況上訴人自認系爭建
    物中之廚房及廁所有登記，至於房間及客廳部分並無登記，另系爭建物依建物登
    記簿謄本所載僅為三九．四０平方公尺，足證為早期填報登記後自行增建，始有
    目前之現況，自無保護之必要，此亦可由上訴人提出照片以觀，並非建物登記簿
    謄本所載為木造房屋，且面積不符。上訴人徒為確保無權占用系爭土地之建物而
    主張分得本判決附圖Ｇ部分，實難謂平。
  (四)依本院勘驗筆錄所附現場圖以觀，系爭二四三之一地號土地上有一既成巷道，故
    原判決將該判決附圖Ｇ及Ｈ部分判由上訴人己○○及甲○○取得共有，並不影響
    該二人日後之通行。若上訴人分得之土地有畸零地之情事，依最高法院八十五年
    度台上字第一三四三號民事判決要旨，上訴人得與鄰接土地所有人協議調整地形
    或合併使用。且上訴人提出之分割方案，將使被上訴人與其餘共有人就相鄰之同
    所二四二之一及二四四之三地號土地因分割而取得之土地部分合併利用。
三、證據：援用原審提出者外，補提：最高法院八十五年度台上字第一三四三號民事
    判決要旨影本一件。
丙、本院依職權履勘現場，並囑託地政事務所派員測量，另向宜蘭市地政事務所及宜
    蘭縣稅捐稽徵處函取宜蘭市○○街五號房屋之建物平面圖。
 理    由
一、本件被上訴人於原審對上訴人全體提起分割共有物訴訟，其訴訟標的，對於共同
    訴訟之各人，必須合一確定，上訴人己○○、甲○○二人提起上訴，係有利於共
    同訴訟人之行為，依民事訴訟法第五十六條第一項，其效力及於戊○○、乙○○
    、丙○○、丁○○，合先敘明。
二、上訴人戊○○、乙○○、丙○○、丁○○經合法通知，未於言詞辯論期日到場，
    核無民事訴訟法第三百八十六條所列各款情形之一，爰依被上訴人之聲請，由其
    一造辯論而為判決。
三、本件被上訴人起訴主張：坐落宜蘭縣宜蘭市○○段乾門小段二四三之一地號土地
    ，為伊與上訴人丙○○、己○○、甲○○及陳束絨所共有。陳束絨於八十五年九
    月二日死亡，其繼承人即上訴人丙○○、戊○○、乙○○、丁○○迄未辦理繼承
    登記，且兩造間並無不為分割之約定，亦無因物之使用目的不能分割情事，就分
    割方法，共有人間又不能達成協議，爰依民法第八百二十四條第二項規定，求為
    判決命上訴人丙○○、戊○○、乙○○、丁○○辦理繼承登記後，判決分割如原
    判決主文所示 (經原法院判決命上訴人戊○○、乙○○、丙○○、丁○○就陳束
    絨所有前開土地應有部分四十八分之七辦理繼承登記，並依被上訴人主張之分割
    方法，為裁判分割，上訴人對分割方法不服，就裁判分割部分提起上訴)。
    上訴人己○○、甲○○則以：上訴人願就系爭土地維持共有關係，上訴人之曾祖
    母與被上訴人之祖母原為鄰居，於民國三十六年共同購買宜蘭市○○段乾門小段
    二四三之一地號土地，並劃分各自購買範圍及位置建造房屋，於民國四十年再改
    建如現狀，宜闌市○○街五號房屋係上訴人甲○○及其姑媽曾美琴所共有。該屋
    現由上訴人己○○及其父居住，請求將該屋坐落之基地分割予上訴人二人，被上
    訴人主張之分割方法，將使上訴人所有之上開房屋被拆除，顯非公平等語，資為
    抗辯。
四、按除因物之使用目的不能分割或契約訂有不分割之期限者外，各共有人得隨時請
    求分割共有物。民法第八百二十三條定有明文。查系爭宜蘭市○○段乾門小段二
    四三之一地號土地，面積０．０二二二公頃，地目建，為被上訴人及上訴人己○
    ○、甲○○、丙○○，與陳束絨所共有，應有部分依序為二四分之七、二四分之
    五、二四分之五、四八分之七、四八分之七，有土地登記簿謄本附卷可稽 (見本
    院卷第三八至四十頁) 。陳束絨於八十五年九月二日死亡後，原審判決命其繼承
    人戊○○、乙○○、丙○○、丁○○辦理繼承登記，未據其聲明不服而告確定。
    本件系爭土地地目「建」，於法並無不能分割之限制，兩造亦未約定不分割，更
    無因物之使用目的而致不能分割之情形，被上訴人訴請裁判分割，於法並無不合
    ，應予准許。
五、本件被上訴人主張之分割方法如原審判決附圖所示，而上訴人己○○、甲○○主
    張之分割方法如本件判決附圖所示。經查：
  (一)系爭二四三之一地號土地，面積０．０二二二公頃，其上有建號五二０號門牌號
    碼宜蘭市○○街五號房屋，為上訴人甲○○及訴外人曾美琴所共有，應有部分各
    二分之一，依建築改良物登記簿記載，房屋面積為三九．四０平方公尺。又同所
    慶和街三號房屋，係被上訴人、上訴人丙○○及陳束絨所共有 (陳束絨於八十五
    年九月二日死亡) ，依建築改良物登記簿謄本所載，其基地為同所二四二之一地
    號，房屋面積為五八．一八平方公尺，有建築改良物記簿謄本附卷可稽  ( 見原
    審卷第六八之一三、六八之一五、六八之二七頁) 。經原審至現場測量結果，慶
    和街三號房屋之現狀，除占用系爭二四三之一地號土地六九平方公尺外，並占用
    同所二四二之一地號土地六一平方公尺。慶和街五號房屋則占用系爭二四三之一
    地號土地一三一平方公尺，有宜蘭地政事務所土地複丈成果圖附卷可稽  ( 原審
    卷第七一頁) 。嗣上訴人提起上訴後，就慶和街五號房屋占用二四三之一地號土
    地之面積及範圍有爭執，本院遂再囑託地政事務所派員測量結果，慶和街五號房
    屋僅占用系爭二四三之一地號土地八五．七四平方公尺，有宜蘭地政事務所複丈
    成果圖附卷可稽  (見本院卷第八七頁)。雖被上訴人指稱與原審測量結果不合，
    經宜蘭地政事務所函覆可知，原審所為之測量為現狀建物及接續之鐵架雨棚合計
    之面積；而本院囑託測量時，僅測量現狀建物迄後方屋簷，不含接續之鐵架雨棚
    使用面積等語  (見本院卷第一二二頁)。可知本院囑託測量之結果，並非與現狀
    不符。系爭慶和街五號建物係於民國三十九年九月一日辦理所有權第一次登記，
    僅為填報登記，而無實測「建物測量成果圖」，有宜蘭縣地政事務所八十九年四
    月十二日八九宜（11.)字第三五六五號函附卷可稽 (見本院卷第七一頁)，而宜蘭
    縣稅捐稽徵處亦無該房屋確實位置面積之資枓，有該處八十九年四月十二日八九
    宜財機字第０七九號函附卷可稽  (見本院卷第一０三頁)。是建築改良物登記簿
    記載，房屋面積三九．四０平方公尺，與房屋現狀面積，並未完全相符，亦無從
    查知其登記時之確實位置。
  (二)經本院履勘現場結果，系爭二四三之一地號土地，其北鄰二四四之三地號土地，
    南鄰二四二之一地號土地，東面臨宜蘭市○○街，西臨二八二之四地號土地，於
    二四二之一、二四三之一、二四四之三地號土地上，分別建有慶和街一、三、五
    、七號房屋，有測量圖附卷可稽  (見原審卷第七一頁)。而位於系爭二四三之一
    地號土地上，有慶和街三號及五號房屋，慶和街三號房屋目前破舊不堪，無人居
    住，有勘驗筆錄附卷可稽  (見本院卷第七七頁正、反面)，核與被上訴人主張慶
    和街三號房屋，位於二四二之一及二四三之一地號土地上，無人居住，不堪使用
     (見本院卷第五二至五三頁) 相符，而慶和街五號房屋現有人居住，房屋尚堪使
    用，三號及五號房屋之間係空地，長有雜草，堆置有舊機器，亦有勘驗筆錄附卷
    可稽(見本院卷第七七頁反面)，系爭二四三之一地號土地，上訴人二人之持分面
    積合計為九二．五０平方公尺，而慶和街五號之房屋現狀，係占用二四三之一地
    號土地八五．七四平方公尺，上訴人二人願維持共有關係，則採上訴人己○○、
    甲○○之分割方案，將如附圖所示Ｇ部分分歸伊二人維持共有，該慶和街五號房
    屋，即無庸拆除。如依被上訴人主張之分割方案，將如原判決附圖Ｆ部分分歸被
    上訴人，則該慶和街五號房屋將拆除，對上訴人己○○、甲○○不利。故將附圖
    所示Ｇ部分面積玖貳點伍零平方公尺土地由上訴人己○○、甲○○共有，應有部
    分各二分之一；Ｆ部分面積陸肆點柒伍平方公尺土地由被上訴人所有；另上訴人
    戊○○、乙○○、丙○○、丁○○對原審分割方法並無異議，則該四人分得之位
    置與原判決分割之位置相同。即Ｉ部分面積肆零點肆捌平方公尺土地由上訴人丙
    ○○所有；Ｊ部分面積捌點零玖平方公尺土地由上訴人戊○○所有；Ｋ部分面積
    捌點零玖平方公尺土地由上訴人乙○○所有；Ｌ部分面積捌點零玖平方公尺土地
    由上訴人丁○○所有。
  (三)系爭土地之公告現值不因是否面臨慶和街而有不同；且除系爭土地外，被上訴人
    於原審一併訴請分割同所二四四之三、二四二之一地號土地，並經原審判決分割
    而取得臨慶和街部分之土地，並未以金錢補償其他共有人，有原審判決及其附圖
    可稽；況本件係依兩造原有房屋位置而為分割，故本件上訴人雖取得臨慶和街之
    土地部分，故本院認本件無以金錢補償其他共有人之必要，核予敘明。
七、綜上所述，被上訴人請求判決分割系爭二四三之一地號土地，核屬正當，原判決
    予分割，固無不當，惟其分割方法，既有可議，上訴意旨指摘原判決不當，求予
    廢棄，自有理由，應由本院將之廢棄，改判如主文第二項所示。
八、據上論結，本件上訴為有理由，依民事訴訟法第四百六十三條、第三百八十五條
    第一項前段、第四百五十條、第七十八條、第八十五條第一項前段，判決如主文
    。
中      華      民      國    八十九    年      八      月      十五    日
                              民事第十七庭
                                  審判長法  官  鄭  雅  萍
                                        法  官  許  文  章
                                        法  官  吳  謀  焰
右正本係照原本作成。
不得上訴。
中      華      民      國    八十九    年      八      月      十七    日
                                        書記官  林  明  輝


司法院資訊處製作；財團法人民間司法改革基金會備份。
